---
title: "Persiapan Data untuk Analisis SoVI"
output: rmarkdown::html_vignette
vignette: >
  %\VignetteIndexEntry{Persiapan Data untuk Analisis SoVI}
  %\VignetteEngine{knitr::rmarkdown}
  %\VignetteEncoding{UTF-8}
---

```{r setup, include=FALSE}
knitr::opts_chunk$set(
  collapse = TRUE,
  comment  = "#>",
  eval     = FALSE
)
```

## Gambaran Umum

Analisis SoVI memerlukan dua jenis data utama:

1. **Data Atribut** — tabel indikator sosial-ekonomi per wilayah (Excel/CSV)
2. **Data Spasial** — shapefile batas wilayah administrasi

Untuk analisis clustering (FGWC/LFGWC/ALFGWC), diperlukan tambahan:

3. **Matriks Jarak** atau **Koordinat Lon/Lat**
4. **Data Populasi**

---

## 1. Data Atribut (SoVI)

### Format yang Diterima

| Format | Ekstensi | Keterangan |
|--------|----------|-----------|
| Excel  | `.xlsx`  | Sheet pertama yang dibaca otomatis |
| CSV    | `.csv`   | Separator koma (`,`) atau titik koma (`;`) |

### Struktur yang Diperlukan

```
| DISTRICTCODE | NAMA_WILAYAH | VAR1 | VAR2 | VAR3 | ...
|--------------|--------------|------|------|------|----
| 1101         | Kab. Simeulue | 12.5 | 35.2 | 8.1 | ...
| 1102         | Kab. Aceh Singkil | 11.3 | 28.7 | 9.4 | ...
```

**Syarat wajib:**
- ✅ Satu kolom **ID wilayah** (unik per baris, tidak boleh duplikat)
- ✅ Satu kolom **nama wilayah**
- ✅ Minimal **5 kolom numerik** sebagai indikator SoVI
- ✅ Tidak ada baris yang seluruhnya kosong

**Tips:**
- Gunakan kode wilayah BPS sebagai ID (konsisten dengan shapefile)
- Hindari karakter khusus di nama kolom: spasi, `/`, `(`, `)`
- Nilai yang hilang (NA) sebaiknya diisi atau baris tersebut dihapus

### Contoh Cek Data di R

```{r check-data}
library(readxl)

df <- read_excel("data_sovi_saya.xlsx")

# Cek dimensi
cat("Baris:", nrow(df), "| Kolom:", ncol(df), "\n")

# Cek duplikat ID
cat("Duplikat ID:", sum(duplicated(df$DISTRICTCODE)), "\n")

# Cek missing values
cat("Total NA:", sum(is.na(df)), "\n")
colSums(is.na(df))

# Cek kolom numerik
sapply(df, class)
```

---

## 2. Data Spasial (Shapefile)

### Format yang Diterima

Shapefile standar ESRI terdiri dari minimal 4 file:

| File       | Keterangan |
|------------|-----------|
| `.shp`     | Geometri wilayah (wajib) |
| `.dbf`     | Atribut/tabel (wajib) |
| `.shx`     | Index geometri (wajib) |
| `.prj`     | Sistem koordinat (sangat dianjurkan) |

> ⚠️ **Penting**: Upload semua file sekaligus di aplikasi. Jika file `.prj`
> tidak tersedia, koordinat mungkin ditampilkan dengan tidak benar.

### Syarat Shapefile

- ✅ Satu kolom **ID wilayah** yang cocok dengan ID di data atribut
- ✅ Tipe geometri: Polygon atau MultiPolygon
- ✅ Sistem koordinat: WGS84 (EPSG:4326) direkomendasikan
- ✅ Jumlah fitur sama dengan jumlah baris data atribut

### Cek Shapefile di R

```{r check-shapefile}
library(sf)

shp <- st_read("shapefile_saya.shp", quiet = TRUE)

# Informasi dasar
cat("Jumlah wilayah:", nrow(shp), "\n")
cat("Kolom:", names(shp), "\n")
cat("CRS:", st_crs(shp)$input, "\n")
cat("Tipe geometri:", unique(st_geometry_type(shp)), "\n")

# Tampilkan peta sederhana
plot(st_geometry(shp))
```

### Mencocokkan ID antara Data dan Shapefile

```{r match-id}
# Asumsi: kolom ID di data = "DISTRICTCODE", di shapefile = "KODE_WIL"
id_data <- df$DISTRICTCODE
id_shp  <- shp$KODE_WIL

# ID di data tapi tidak ada di shapefile
setdiff(id_data, id_shp)

# ID di shapefile tapi tidak ada di data
setdiff(id_shp, id_data)

# Jumlah yang cocok
cat("Cocok:", length(intersect(id_data, id_shp)), "wilayah\n")
```

---

## 3. Data Matriks Jarak (untuk FGWC/LFGWC/ALFGWC)

Ada dua cara menyediakan informasi jarak antar wilayah:

### Opsi A: Upload Matriks n×n Langsung

Matriks jarak simetris berukuran n×n di mana n = jumlah wilayah.

```
      | Wil_1 | Wil_2 | Wil_3 | ...
------|-------|-------|-------|----
Wil_1 |   0   | 45.2  | 120.5 | ...
Wil_2 | 45.2  |   0   |  98.3 | ...
Wil_3 | 120.5 |  98.3 |   0   | ...
```

**Syarat:**
- ✅ Diagonal = 0
- ✅ Simetris: `d(i,j) = d(j,i)`
- ✅ Semua nilai ≥ 0
- ✅ Urutan baris/kolom sesuai urutan wilayah di data SoVI

```{r check-matrix}
df_dist <- read_excel("matriks_jarak.xlsx")
# Buang kolom label jika ada
if (!is.numeric(df_dist[[1]])) df_dist <- df_dist[, -1]
mat <- data.matrix(df_dist)

# Validasi
cat("Dimensi:", nrow(mat), "x", ncol(mat), "\n")
cat("Persegi:", nrow(mat) == ncol(mat), "\n")
cat("Diagonal 0:", all(diag(mat) == 0), "\n")
cat("Simetris:", all(mat == t(mat)), "\n")
```

### Opsi B: Upload Koordinat Longitude & Latitude

Lebih mudah — cukup sediakan koordinat, jarak dihitung otomatis
menggunakan **Haversine Distance** (satuan: km).

```
| DISTRICTCODE | longitude | latitude |
|--------------|-----------|----------|
| 1101         | 96.012    | 2.689    |
| 1102         | 97.842    | 2.487    |
```

**Syarat:**
- ✅ Kolom longitude: nama `longitude`, `lon`, `long`, atau `x`
- ✅ Kolom latitude: nama `latitude`, `lat`, atau `y`
- ✅ Nilai dalam derajat desimal (WGS84)
- ✅ Untuk Indonesia: lon ∈ [95, 141], lat ∈ [-11, 6]

---

## 4. Data Populasi

File sederhana berisi satu kolom jumlah penduduk untuk n wilayah.

```
| DISTRICTCODE | POPULASI  |
|--------------|-----------|
| 1101         | 84.560    |
| 1102         | 102.345   |
```

**Syarat:**
- ✅ Satu kolom numerik berisi jumlah penduduk
- ✅ Semua nilai positif (> 0)
- ✅ Jumlah baris sama dengan jumlah wilayah

---

## Tips Umum

### Ukuran Dataset

| Dataset | Waktu Komputasi | RAM yang Dibutuhkan |
|---------|----------------|---------------------|
| < 100 wilayah | < 10 detik | 4 GB cukup |
| 100–500 wilayah | 10–60 detik | 4–8 GB |
| > 500 wilayah | > 1 menit | ≥ 8 GB |

### Sumber Data Indonesia

- **BPS** (bps.go.id) — data sosial-ekonomi kabupaten/kota
- **Ina-Geoportal** (tanahair.indonesia.go.id) — shapefile administratif
- **GADM** (gadm.org) — shapefile alternatif berbasis wilayah administrasi

### Contoh Kode Persiapan Data Lengkap

```{r full-prep}
library(readxl)
library(sf)
library(dplyr)

# 1. Baca data SoVI
df_sovi <- read_excel("data_sovi.xlsx") |>
  rename(id = KODE_WILAYAH, nama = NAMA_KABUPATEN) |>
  filter(!is.na(id)) |>
  distinct(id, .keep_all = TRUE)

# 2. Baca shapefile
shp <- st_read("batas_wilayah.shp", quiet = TRUE) |>
  rename(id = KODE_WIL)

# 3. Pastikan ID cocok
stopifnot(
  all(df_sovi$id %in% shp$id),
  nrow(df_sovi) == nrow(shp)
)

# 4. Baca koordinat
df_coord <- read_excel("koordinat.xlsx") |>
  rename(id = KODE, lon = LONGITUDE, lat = LATITUDE)

# 5. Baca populasi
df_pop <- read_excel("populasi.xlsx") |>
  select(id = KODE, pop = JUMLAH_PENDUDUK) |>
  filter(pop > 0)

cat("Data siap! Jumlah wilayah:", nrow(df_sovi), "\n")
```

---

## Referensi

- Cutter, S.L., et al. (2003). Social Vulnerability to Environmental Hazards.
  *Social Science Quarterly*, 84(2), 242–261.
- BPS Indonesia. (2023). *Statistik Daerah Kabupaten/Kota*. Jakarta: BPS.
