---
title: "Getting Started with soviclust"
output: rmarkdown::html_vignette
vignette: >
  %\VignetteIndexEntry{Getting Started with soviclust}
  %\VignetteEngine{knitr::rmarkdown}
  %\VignetteEncoding{UTF-8}
---

```{r setup, include=FALSE}
knitr::opts_chunk$set(
  collapse = TRUE,
  comment  = "#>",
  eval     = FALSE
)
```

## Apa itu soviclust?

**soviclust** adalah R package berupa aplikasi Shiny interaktif untuk menghitung,
memvisualisasikan, dan menganalisis **Social Vulnerability Index (SoVI)**
di tingkat wilayah administratif Indonesia.

Package ini mengimplementasikan metodologi Cutter et al. (2003) dan menyediakan
empat metode *spatial clustering*:

- 🌍 **ClustGeo** — Clustering hierarki spasial
- 🤖 **FGWC** — Fuzzy Geographically Weighted Clustering  
- 📍 **LFGWC** — Local FGWC
- ⚡ **ALFGWC** — Adaptive LFGWC

---

## Instalasi

### Dari GitHub (direkomendasikan)

```{r install-github}
# Install remotes jika belum ada
install.packages("remotes")

# Install soviclust — semua dependensi terinstall otomatis
remotes::install_github("dedenistiawan/soviclust")
```

### Dari lokal (untuk pengembang)

```{r install-local}
install.packages("devtools")
devtools::install("path/to/soviclust")
```

---

## Menjalankan Aplikasi

Setelah instalasi, muat package dan jalankan aplikasi:

```{r run-app}
library(soviclust)
soviclust::run_app()
```

Aplikasi akan terbuka di browser default secara otomatis. Ketika `library(soviclust)`
dipanggil, akan muncul pesan selamat datang:

```
┌─────────────────────────────────────────┐
│   SoVI Interactive Mapper (soviclust)   │
│   Social Vulnerability Index Analysis   │
└─────────────────────────────────────────┘

To start the app, please run:
  soviclust::run_app()
```

### Opsi tambahan

```{r run-app-options}
# Jalankan di port tertentu
soviclust::run_app(port = 3838)

# Jalankan tanpa membuka browser otomatis
soviclust::run_app(launch.browser = FALSE)
```

---

## Menggunakan Data Sampel

Cara termudah untuk memulai adalah menggunakan **data sampel bawaan** yang
sudah disertakan dalam package.

### Data sampel yang tersedia

| File | Keterangan | Ukuran |
|------|-----------|--------|
| `sovi_data_kab_514_15.xlsx` | Data SoVI 514 Kab/Kota Indonesia 2015 | 514 × 17 |
| `Koordinat.xlsx` | Koordinat centroid 514 wilayah | 514 × 3 |
| `Distance_matrix_514.xlsx` | Matriks jarak 514 × 514 | 514 × 514 |
| `sovi_data_pop_514.xlsx` | Data populasi 514 wilayah | 514 × 2 |

### Mengakses data sampel langsung di R

```{r access-sample}
library(soviclust)
library(readxl)

# Data SoVI
path_sovi <- system.file("extdata", "sovi_data_kab_514_15.xlsx",
                          package = "soviclust")
df_sovi <- read_excel(path_sovi)
head(df_sovi[, 1:6])

# Koordinat
path_coord <- system.file("extdata", "Koordinat.xlsx",
                           package = "soviclust")
df_coord <- read_excel(path_coord)
head(df_coord)

# Data populasi
path_pop <- system.file("extdata", "sovi_data_pop_514.xlsx",
                         package = "soviclust")
df_pop <- read_excel(path_pop)
head(df_pop)
```

### Menggunakan data sampel di aplikasi Shiny

Di dalam aplikasi, klik tombol **"▶ Muat Data Sampel"** pada tab 
**Import / Load Data**. Aplikasi akan otomatis memuat semua data sampel
termasuk shapefile 514 Kabupaten/Kota.

---

## Alur Penggunaan Singkat

```
1. Buka app          → soviclust::run_app()
         ↓
2. Load data         → Tab "Import / Load Data"
   (sampel atau upload sendiri)
         ↓
3. Pilih variabel    → Tab "Variable Config"
         ↓
4. Hitung SoVI       → Tab "SoVI Computation"
         ↓
5. Analisis lanjut   → Tab "Extended Analysis"
         ↓
6. Clustering        → Tab "Cluster Analysis"
   (ClustGeo / FGWC / LFGWC / ALFGWC)
         ↓
7. Download hasil    → Tab "Downloads"
```

---

## Persyaratan Sistem

- **R** ≥ 4.1.0
- **RStudio** (direkomendasikan)  
- **RAM** minimal 4 GB (8 GB untuk dataset besar)
- **OS**: Windows 10/11, macOS, atau Linux

---

## Langkah Selanjutnya

Setelah berhasil menjalankan aplikasi dengan data sampel, pelajari:

- `vignette("data-preparation")` — cara menyiapkan data Anda sendiri
- `vignette("sovi-methodology")` — teori dan formula SoVI
- `vignette("clustering-methods")` — perbandingan metode clustering

---

## Referensi

Cutter, S.L., Boruff, B.J., & Shirley, W.L. (2003). Social Vulnerability to
Environmental Hazards. *Social Science Quarterly*, 84(2), 242–261.
<https://doi.org/10.1111/1540-6237.8402002>
