---
title: "Metodologi Social Vulnerability Index (SoVI)"
output: rmarkdown::html_vignette
vignette: >
  %\VignetteIndexEntry{Metodologi Social Vulnerability Index (SoVI)}
  %\VignetteEngine{knitr::rmarkdown}
  %\VignetteEncoding{UTF-8}
---

```{r setup, include=FALSE}
knitr::opts_chunk$set(
  collapse = TRUE,
  comment  = "#>",
  eval     = FALSE
)
```

## Apa itu Social Vulnerability Index?

**Social Vulnerability Index (SoVI)** adalah indeks komposit yang mengukur
tingkat kerentanan sosial suatu wilayah terhadap bahaya lingkungan dan bencana
alam. SoVI dikembangkan oleh Cutter, Boruff, dan Shirley (2003) menggunakan
analisis komponen utama (PCA).

Nilai SoVI yang **tinggi** menunjukkan bahwa suatu wilayah memiliki kondisi
sosial yang membuat penduduknya **lebih rentan** terhadap dampak bencana —
seperti kemiskinan tinggi, akses layanan rendah, atau populasi yang lebih
bergantung (lansia, anak-anak).

---

## Pipeline SoVI dalam soviclust

Pipeline SoVI terdiri dari **5 fase** yang berjalan secara berurutan:

```
Data Input
    │
    ▼
[Fase 1] Z-score Standardisasi
    │      Normalisasi setiap variabel: mean=0, SD=1
    ▼
[Fase 2] PCA + Diagnostik
    │      KMO, Bartlett, communality, Kaiser criterion, Varimax
    ▼
[Fase 3] Seleksi & Assignment Variabel
    │      Setiap variabel → komponen dominan (|λ| ≥ threshold)
    ▼
[Fase 4] Agregasi Skor Berbobot
    │      Bobot proporsional dari factor loading
    ▼
[Fase 5] Klasifikasi Jenks Natural Breaks
           5 kelas kerentanan (Sangat Rendah → Sangat Tinggi)
```

---

## Fase 1: Standardisasi Z-score

Setiap variabel distandardisasi agar skala tidak mempengaruhi hasil PCA:

$$z_i = \frac{x_i - \bar{x}}{\sigma_x}$$

di mana $\bar{x}$ adalah rata-rata dan $\sigma_x$ adalah deviasi standar.

```{r standardize}
# Contoh standardisasi manual
df_std <- scale(df_sovi[, -(1:2)])  # Kecuali kolom ID dan nama
head(df_std)
```

---

## Fase 2: PCA dan Diagnostik

### Uji Kelayakan PCA

Sebelum PCA, dilakukan dua uji kelayakan:

**Kaiser-Meyer-Olkin (KMO) Test:**
- Mengukur kecukupan sampling untuk PCA
- Nilai > 0.6 diterima, > 0.8 sangat baik

**Bartlett's Test of Sphericity:**
- H₀: Matriks korelasi = matriks identitas (tidak cocok untuk PCA)
- p-value < 0.05 → tolak H₀ → PCA layak dilakukan

### Ekstraksi Komponen

Komponen diekstrak dengan kriteria **Kaiser** (eigenvalue ≥ 1) dan
dirotasi menggunakan **Varimax** untuk mempermudah interpretasi.

```{r pca}
library(psych)

# PCA dengan Varimax rotation
pca_result <- principal(df_std, nfactors = NULL,  # otomatis
                         rotate = "varimax",
                         scores = TRUE)

# Diagnostik
KMO(df_std)        # KMO test
cortest.bartlett(df_std)  # Bartlett's test
```

---

## Fase 3: Direction Method (Tanda Variabel)

Setiap variabel harus diberi **direction** (+1 atau -1) yang menentukan
apakah variabel tersebut **meningkatkan** (+) atau **mengurangi** (-) kerentanan.

### Tiga Direction Method

| Method | Deskripsi | Rekomendasi |
|--------|-----------|-------------|
| **Theory-Based (PM)** | Ditentukan berdasarkan teori kerentanan (a priori) | ✅ Utama |
| **Loading Sign** | Menggunakan tanda factor loading PCA secara empiris | Eksplorasi |
| **Cutter's Method** | Tanda dari variabel dengan loading terbesar per komponen | Replikasi |

### Contoh Penentuan Direction (Theory-Based)

| Variabel | Direction | Alasan |
|----------|-----------|--------|
| Persentase kemiskinan | **+** | Kemiskinan tinggi → lebih rentan |
| Persentase berpendidikan tinggi | **−** | Pendidikan tinggi → lebih tangguh |
| Jumlah tenaga kesehatan | **−** | Layanan baik → lebih tangguh |
| Kepadatan penduduk | **+** | Padat → risiko dampak lebih besar |

---

## Fase 4: Agregasi Skor Berbobot

### Formula

Skor komponen ke-$k$ untuk wilayah $j$:

$$RC_k^{(j)} = \sum_{i=1}^{p} w_{ik} \cdot d_i \cdot z_i^{(j)}$$

di mana:
- $w_{ik} = \dfrac{|\lambda_{ik}|}{\sum_j |\lambda_{jk}|}$ adalah bobot proporsional dari factor loading
- $d_i \in \{-1, +1\}$ adalah direction variabel $i$
- $z_i^{(j)}$ adalah Z-score variabel $i$ untuk wilayah $j$

### SoVI Total

$$SoVI_j = \sum_{k=1}^{K} RC_k^{(j)}$$

### Normalisasi ke [0, 1]

$$SoVI_j^* = \frac{SoVI_j - \min(SoVI)}{\max(SoVI) - \min(SoVI)}$$

Nilai $SoVI^* \approx 1$ menunjukkan kerentanan **sangat tinggi**,
nilai $SoVI^* \approx 0$ menunjukkan kerentanan **sangat rendah**.

---

## Fase 5: Klasifikasi Jenks Natural Breaks

Nilai SoVI* diklasifikasikan ke dalam **5 kelas** menggunakan metode
Jenks Natural Breaks, yang meminimalkan variansi dalam kelas dan
memaksimalkan variansi antar kelas.

| Kelas | Label | Interpretasi |
|-------|-------|-------------|
| 1 | Sangat Rendah | Wilayah dengan ketangguhan sosial tinggi |
| 2 | Rendah | Kondisi sosial relatif baik |
| 3 | Sedang | Perlu perhatian pada beberapa aspek |
| 4 | Tinggi | Prioritas program penguatan sosial |
| 5 | Sangat Tinggi | Intervensi mendesak diperlukan |

**Goodness of Variance Fit (GVF):**

$$GVF = 1 - \frac{SDCM}{SDAM}$$

Nilai GVF > 0.8 menunjukkan klasifikasi yang sangat baik.

---

## Interpretasi Hasil

### Nilai SoVI per Wilayah

Wilayah dengan SoVI tinggi cenderung memiliki kombinasi dari:
- Persentase penduduk miskin tinggi
- Akses layanan dasar rendah (air, sanitasi, listrik)
- Tingkat pendidikan rendah
- Proporsi kelompok rentan tinggi (lansia, anak-anak, kepala keluarga perempuan)

### Analisis Komponen Dominan

Setiap wilayah dapat diidentifikasi komponen SoVI dominannya — yaitu komponen
yang berkontribusi paling besar pada nilai SoVI totalnya. Informasi ini berguna
untuk **kebijakan yang tertarget** (targeted policy).

### Autokorelasi Spasial (Moran's I)

$$I = \frac{n}{\sum_i \sum_j w_{ij}} \cdot \frac{\sum_i \sum_j w_{ij}(x_i - \bar{x})(x_j - \bar{x})}{\sum_i (x_i - \bar{x})^2}$$

- $I > 0$: Klaster spasial (wilayah rentan berkumpul)
- $I < 0$: Pola tersebar
- $I \approx 0$: Acak

---

## Keterbatasan SoVI

1. **Sensitivitas terhadap threshold**: Pemilihan nilai |λ| minimum memengaruhi
   variabel yang masuk dan hasil akhir SoVI.
2. **Ketergantungan data**: Kualitas SoVI sangat bergantung pada ketersediaan
   dan kualitas data indikator.
3. **Konteks lokal**: Variabel yang relevan dapat berbeda antar konteks/negara.
4. **Statis**: SoVI adalah snapshot pada satu titik waktu; tidak menangkap
   dinamika temporal.

---

## Referensi

- Cutter, S.L., Boruff, B.J., & Shirley, W.L. (2003). Social Vulnerability to
  Environmental Hazards. *Social Science Quarterly*, 84(2), 242–261.
  <https://doi.org/10.1111/1540-6237.8402002>
- Schmidtlein, M.C., et al. (2008). A Sensitivity Analysis of the Social
  Vulnerability Index. *Risk Analysis*, 28(4), 1099–1114.
- Jenks, G.F. (1967). The Data Model Concept in Statistical Mapping.
  *International Yearbook of Cartography*, 7, 186–190.
