---
title: "Laporan Social Vulnerability Index (SoVI)"
date: "`r format(Sys.Date(), '%d %B %Y')`"
output:
  html_document:
    theme: flatly
    highlight: kate
    toc: true
    toc_float:
      collapsed: false
      smooth_scroll: true
    toc_depth: 3
    self_contained: true
    css: |
      body { font-family: 'Segoe UI', sans-serif; font-size: 14px; }
      h1, h2, h3 { color: #1a73c1; }
      .sovi-badge { display:inline-block; padding:3px 10px; border-radius:12px;
                    font-weight:700; font-size:12px; color:#fff; margin:2px; }
      .badge-sr  { background:#1a9641; }
      .badge-r   { background:#a6d96a; color:#333; }
      .badge-s   { background:#f0e442; color:#333; }
      .badge-t   { background:#fdae61; color:#333; }
      .badge-st  { background:#d7191c; }
      .info-box  { background:#f0f7ff; border-left:4px solid #1a73c1;
                   padding:12px 16px; border-radius:4px; margin:12px 0; }
      .warn-box  { background:#fff8e1; border-left:4px solid #f39c12;
                   padding:12px 16px; border-radius:4px; margin:12px 0; }
params:
  sovi_df:       NULL
  pca_info:      NULL
  moran_info:    NULL
  cluster_info:  NULL
  data_info:     NULL
  id_col:        "DISTRICTCODE"
  name_col:      "KABUPATEN"
  report_title:  "SoVI Analysis Report"
  institution:   "soviclust"
---

```{r setup, include=FALSE}
knitr::opts_chunk$set(
  echo    = FALSE,
  warning = FALSE,
  message = FALSE,
  fig.align = "center",
  out.width = "100%"
)
library(dplyr)
library(ggplot2)
library(knitr)
library(kableExtra)

# Data dari parameter
sovi_df      <- params$sovi_df
pca_info     <- params$pca_info
moran_info   <- params$moran_info
cluster_info <- params$cluster_info
data_info    <- params$data_info
id_col       <- params$id_col
name_col     <- params$name_col

# Palet warna kerentanan
VULN_CLASSES <- c("Sangat Rendah","Rendah","Sedang","Tinggi","Sangat Tinggi")
VULN_PAL     <- c("Sangat Rendah"="#1a9641","Rendah"="#a6d96a",
                  "Sedang"="#ffffbf","Tinggi"="#fdae61","Sangat Tinggi"="#d7191c")
```

---

::: {.info-box}
**Dibuat oleh:** `r params$institution`  &nbsp;|&nbsp;
**Tanggal:** `r format(Sys.time(), "%d %B %Y %H:%M")`  &nbsp;|&nbsp;
**Package:** soviclust
:::

---

## 1. Ringkasan Data {#ringkasan-data}

```{r data-info}
if (!is.null(data_info)) {
  info_df <- data.frame(
    Informasi = c("Jumlah Wilayah", "Jumlah Variabel SoVI",
                  "Kolom ID", "Kolom Nama"),
    Nilai     = c(data_info$n_row, data_info$n_vars,
                  id_col, name_col)
  )
  kable(info_df, col.names = c("Informasi", "Nilai"),
        caption = "Ringkasan Dataset") |>
    kable_styling(bootstrap_options = c("striped","hover","condensed"),
                  full_width = FALSE)
}
```

### Statistik Deskriptif Variabel SoVI

```{r desc-stats}
if (!is.null(sovi_df)) {
  rc_cols <- grep("^RC", names(sovi_df), value = TRUE)
  num_cols <- c("sovi_score", rc_cols)
  num_cols <- num_cols[num_cols %in% names(sovi_df)]

  if (length(num_cols) > 0) {
    desc <- sovi_df[, num_cols, drop = FALSE]
    stat_df <- data.frame(
      Variabel = names(desc),
      Min      = round(sapply(desc, min,  na.rm = TRUE), 4),
      Mean     = round(sapply(desc, mean, na.rm = TRUE), 4),
      Median   = round(sapply(desc, median, na.rm = TRUE), 4),
      Max      = round(sapply(desc, max,  na.rm = TRUE), 4),
      SD       = round(sapply(desc, sd,   na.rm = TRUE), 4)
    )
    kable(stat_df, caption = "Statistik Deskriptif Skor SoVI & Komponen") |>
      kable_styling(bootstrap_options = c("striped","hover","condensed"))
  }
}
```

---

## 2. Diagnostik PCA {#diagnostik-pca}

```{r pca-summary}
if (!is.null(pca_info)) {
  cat(sprintf("**KMO Value:** %.3f\n\n", pca_info$kmo))
  cat(sprintf("**Bartlett's Test p-value:** %s\n\n",
              ifelse(pca_info$bartlett_p < 0.001, "< 0.001",
                     round(pca_info$bartlett_p, 4))))
  cat(sprintf("**Jumlah Komponen (Kaiser):** %d\n\n", pca_info$n_components))
  cat(sprintf("**Total Variansi Dijelaskan:** %.1f%%\n\n",
              pca_info$total_variance))
}
```

```{r kmo-interp}
if (!is.null(pca_info)) {
  kmo_val <- pca_info$kmo
  kmo_interp <- dplyr::case_when(
    kmo_val >= 0.90 ~ "Sangat baik (Marvelous)",
    kmo_val >= 0.80 ~ "Baik (Meritorious)",
    kmo_val >= 0.70 ~ "Cukup (Middling)",
    kmo_val >= 0.60 ~ "Dapat diterima (Mediocre)",
    TRUE            ~ "Tidak layak untuk PCA"
  )
  cat(sprintf("::: {.info-box}\n**Interpretasi KMO (%.3f):** %s\n:::\n",
              kmo_val, kmo_interp))
}
```

### Variansi per Komponen

```{r pca-variance-plot}
if (!is.null(pca_info) && !is.null(pca_info$variance_df)) {
  var_df <- pca_info$variance_df
  ggplot(var_df, aes(x = reorder(Component, -VarPct),
                     y = VarPct, fill = VarPct)) +
    geom_bar(stat = "identity", width = 0.7) +
    geom_text(aes(label = paste0(round(VarPct, 1), "%")),
              vjust = -0.4, size = 3.5, fontface = "bold") +
    scale_fill_gradient(low = "#90caf9", high = "#1a73c1") +
    labs(title = "Variansi yang Dijelaskan per Komponen PCA",
         x = "Komponen", y = "Variansi (%)") +
    theme_minimal(base_size = 13) +
    theme(legend.position = "none",
          plot.title = element_text(face = "bold", color = "#1a73c1"))
}
```

---

## 3. Hasil SoVI {#hasil-sovi}

```{r sovi-distribution}
if (!is.null(sovi_df) && "vuln_class" %in% names(sovi_df)) {
  vuln_tbl <- as.data.frame(table(Kelas = sovi_df$vuln_class))
  vuln_tbl$Persen <- round(vuln_tbl$Freq / nrow(sovi_df) * 100, 1)
  vuln_tbl$Kelas  <- factor(vuln_tbl$Kelas, levels = VULN_CLASSES)
  vuln_tbl <- vuln_tbl[order(vuln_tbl$Kelas), ]

  kable(vuln_tbl,
        col.names = c("Kelas Kerentanan", "Jumlah Wilayah", "Persentase (%)"),
        caption   = "Distribusi Kelas Kerentanan SoVI") |>
    kable_styling(bootstrap_options = c("striped","hover","condensed"),
                  full_width = FALSE)
}
```

### Distribusi Skor SoVI

```{r sovi-hist}
if (!is.null(sovi_df) && "sovi_score" %in% names(sovi_df)) {
  ggplot(sovi_df, aes(x = sovi_score)) +
    geom_histogram(aes(fill = ..count..), bins = 30,
                   color = "white", linewidth = 0.3) +
    scale_fill_gradient(low = "#a6d96a", high = "#d7191c") +
    labs(title = "Distribusi Skor SoVI",
         x = "SoVI Score (0\u20131)",
         y = "Frekuensi") +
    theme_minimal(base_size = 13) +
    theme(legend.position = "none",
          plot.title = element_text(face = "bold", color = "#1a73c1"))
}
```

### Peta Kerentanan (Barchart per Kelas)

```{r sovi-barchart}
if (!is.null(sovi_df) && "vuln_class" %in% names(sovi_df)) {
  vuln_tbl <- as.data.frame(table(Kelas = sovi_df$vuln_class))
  vuln_tbl$Kelas <- factor(vuln_tbl$Kelas, levels = VULN_CLASSES)
  vuln_tbl <- vuln_tbl[order(vuln_tbl$Kelas), ]

  ggplot(vuln_tbl, aes(x = Kelas, y = Freq, fill = Kelas)) +
    geom_bar(stat = "identity", width = 0.65) +
    geom_text(aes(label = Freq), vjust = -0.4, fontface = "bold", size = 4) +
    scale_fill_manual(values = VULN_PAL) +
    labs(title = "Jumlah Wilayah per Kelas Kerentanan SoVI",
         x = NULL, y = "Jumlah Wilayah") +
    theme_minimal(base_size = 13) +
    theme(legend.position = "none",
          plot.title = element_text(face = "bold", color = "#1a73c1"),
          axis.text.x = element_text(angle = 15, hjust = 1))
}
```

### 10 Wilayah dengan SoVI Tertinggi

```{r top10-high}
if (!is.null(sovi_df) && "sovi_score" %in% names(sovi_df)) {
  top10 <- sovi_df |>
    dplyr::arrange(dplyr::desc(sovi_score)) |>
    dplyr::select(dplyr::any_of(c(id_col, name_col, "sovi_score", "vuln_class"))) |>
    head(10)
  kable(top10,
        col.names = c("Kode", "Nama Wilayah", "SoVI Score", "Kelas")[seq_len(ncol(top10))],
        caption   = "10 Wilayah dengan Skor SoVI Tertinggi",
        digits    = 4) |>
    kable_styling(bootstrap_options = c("striped","hover"), full_width = FALSE)
}
```

### 10 Wilayah dengan SoVI Terendah

```{r top10-low}
if (!is.null(sovi_df) && "sovi_score" %in% names(sovi_df)) {
  bot10 <- sovi_df |>
    dplyr::arrange(sovi_score) |>
    dplyr::select(dplyr::any_of(c(id_col, name_col, "sovi_score", "vuln_class"))) |>
    head(10)
  kable(bot10,
        col.names = c("Kode", "Nama Wilayah", "SoVI Score", "Kelas")[seq_len(ncol(bot10))],
        caption   = "10 Wilayah dengan Skor SoVI Terendah",
        digits    = 4) |>
    kable_styling(bootstrap_options = c("striped","hover"), full_width = FALSE)
}
```

---

## 4. Autokorelasi Spasial (Moran's I) {#moran}

```{r moran-results}
if (!is.null(moran_info)) {
  moran_df <- data.frame(
    Statistik = c("Moran's I", "p-value", "Interpretasi"),
    Nilai     = c(
      round(moran_info$I, 4),
      ifelse(moran_info$p_value < 0.001, "< 0.001",
             round(moran_info$p_value, 4)),
      dplyr::case_when(
        moran_info$I > 0.3  & moran_info$p_value < 0.05 ~ "Klaster spasial kuat (High-High / Low-Low)",
        moran_info$I > 0    & moran_info$p_value < 0.05 ~ "Klaster spasial lemah",
        moran_info$I < 0    & moran_info$p_value < 0.05 ~ "Pola tersebar (outlier spasial)",
        TRUE                                              ~ "Pola acak (tidak signifikan)"
      )
    )
  )
  kable(moran_df, col.names = c("Statistik", "Nilai"),
        caption = "Hasil Uji Autokorelasi Spasial Global (Moran's I)") |>
    kable_styling(bootstrap_options = c("striped"), full_width = FALSE)
} else {
  cat("::: {.warn-box}\nAnalisis Moran's I belum dilakukan atau data tidak tersedia.\n:::")
}
```

---

## 5. Hasil Clustering {#clustering}

```{r cluster-results}
if (!is.null(cluster_info)) {
  cat(sprintf("**Metode:** %s\n\n", cluster_info$method))
  cat(sprintf("**Jumlah Klaster (k):** %d\n\n", cluster_info$k))

  if (!is.null(cluster_info$cluster_tbl)) {
    kable(cluster_info$cluster_tbl,
          caption = "Distribusi Wilayah per Klaster") |>
      kable_styling(bootstrap_options = c("striped","hover"), full_width = FALSE)
  }
} else {
  cat("::: {.warn-box}\nAnalisis clustering belum dilakukan.\n:::")
}
```

```{r cluster-boxplot}
if (!is.null(sovi_df) && !is.null(cluster_info) &&
    "cluster" %in% names(sovi_df) && "sovi_score" %in% names(sovi_df)) {
  sovi_df$Klaster <- paste0("Klaster ", sovi_df$cluster)
  ggplot(sovi_df, aes(x = Klaster, y = sovi_score, fill = Klaster)) +
    geom_boxplot(alpha = 0.8, outlier.shape = 21, outlier.size = 2) +
    scale_fill_brewer(palette = "Set2") +
    labs(title = "Distribusi SoVI Score per Klaster",
         x = NULL, y = "SoVI Score") +
    theme_minimal(base_size = 13) +
    theme(legend.position = "none",
          plot.title = element_text(face = "bold", color = "#1a73c1"))
}
```

---

## 6. Interpretasi Otomatis {#interpretasi}

```{r interpretation}
if (!is.null(sovi_df) && "vuln_class" %in% names(sovi_df)) {
  n_total  <- nrow(sovi_df)
  n_tinggi <- sum(sovi_df$vuln_class %in% c("Tinggi", "Sangat Tinggi"), na.rm = TRUE)
  n_rendah <- sum(sovi_df$vuln_class %in% c("Rendah", "Sangat Rendah"), na.rm = TRUE)
  pct_t    <- round(n_tinggi / n_total * 100, 1)
  pct_r    <- round(n_rendah / n_total * 100, 1)
  sovi_max <- round(max(sovi_df$sovi_score, na.rm = TRUE), 3)
  sovi_min <- round(min(sovi_df$sovi_score, na.rm = TRUE), 3)
  sovi_med <- round(median(sovi_df$sovi_score, na.rm = TRUE), 3)

  nama_tertinggi <- if (name_col %in% names(sovi_df))
    sovi_df[[name_col]][which.max(sovi_df$sovi_score)]
  else "N/A"
  nama_terendah <- if (name_col %in% names(sovi_df))
    sovi_df[[name_col]][which.min(sovi_df$sovi_score)]
  else "N/A"

  cat(sprintf(
    "Analisis SoVI terhadap **%d wilayah** menghasilkan temuan sebagai berikut:\n\n",
    n_total
  ))
  cat(sprintf(
    "- **%d wilayah** (%.1f%%) termasuk kategori **Tinggi** atau **Sangat Tinggi** — ",
    n_tinggi, pct_t
  ))
  if (pct_t > 30) {
    cat("proporsi yang cukup besar dan memerlukan perhatian kebijakan prioritas.\n")
  } else {
    cat("proporsi yang relatif terkendali.\n")
  }
  cat(sprintf(
    "- **%d wilayah** (%.1f%%) memiliki kerentanan **Rendah** atau **Sangat Rendah**.\n",
    n_rendah, pct_r
  ))
  cat(sprintf(
    "- Skor SoVI berkisar antara **%.3f** hingga **%.3f** (median: %.3f).\n",
    sovi_min, sovi_max, sovi_med
  ))
  cat(sprintf(
    "- Wilayah dengan kerentanan **tertinggi**: *%s* (SoVI = %.3f)\n",
    nama_tertinggi, sovi_max
  ))
  cat(sprintf(
    "- Wilayah dengan kerentanan **terendah**: *%s* (SoVI = %.3f)\n",
    nama_terendah, sovi_min
  ))

  if (!is.null(moran_info) && moran_info$I > 0.1 && moran_info$p_value < 0.05) {
    cat(sprintf(
      "- Uji Moran's I (I = %.3f, p < 0.05) menunjukkan adanya **klaster spasial** —",
      moran_info$I
    ))
    cat(" wilayah dengan kerentanan tinggi cenderung berdekatan secara geografis.\n")
  }
}
```

---

## 7. Referensi {#referensi}

- Cutter, S.L., Boruff, B.J., & Shirley, W.L. (2003). Social Vulnerability to Environmental Hazards. *Social Science Quarterly*, 84(2), 242–261.
- Schmidtlein, M.C., et al. (2008). A Sensitivity Analysis of the Social Vulnerability Index. *Risk Analysis*, 28(4), 1099–1114.
- soviclust R Package. Retrieved from <https://github.com/dedenistiawan/soviclust>

---

*Laporan ini dibuat secara otomatis oleh package **soviclust** menggunakan R Markdown.*
